臺灣高等法院刑事判決　　　　　　　　　　　　　九十二年度上訴字第四０一九號
　　上　訴　人
　　即　自訴人　甲○○
　　自訴代理人　詹文凱律師
　　被　　　告　乙○○
　　　　　　　　丙○○
　　共　　　同
　　選任辯護人　金志雄律師
右上訴人因自訴被告公共危險等案件，不服臺灣士林地方法院九十二年度自字第二號
，中華民國九十二年九月三十日第一審判決，提起上訴，本院判決如左：
    主  文
上訴駁回。
    理  由
一、自訴意旨略以：
(一)被告乙○○及丙○○係屬夫妻，住居於臺北縣汐止市○○街十二巷十二號四、五
    樓，為自訴人住處樓上住戶，竟將渠等住處四樓之地板地磚挖掉，破壞防水層，
    決水浸害自訴人使用之住處三樓天花板，並因而毀損自訴人所有之寢俱、傢俱及
    電器。等物品，因認被告二人涉有刑法第三百五十四條之毀損器物罪嫌云云。
(二)被告乙○○及丙○○於民國（下同）九十一年十月五日中午十二時許，共同基於
    傷害人之身體之犯意聯絡，在自訴人一樓住處車庫前，由被告乙○○出手毆打自
    訴人，被告丙○○並在旁吆喝「打死他，打死他」等語，因而使自訴人受有右前
    胸、左腹部及右手皮下血腫等傷害，因認被告二人涉有刑法第二百七十七條第一
    項之傷害罪嫌云云。
(三)被告乙○○、丙○○於八十六年間佔用五樓頂層共有持分全部，施作泥磚鐵屋，
    違建成六樓，竊佔為己用，且將屋頂突出物之樓梯間、水箱均被佔用成違建物室
    內，因認被告二人涉犯刑法第一百八十九條之二第一項之阻塞逃生通道及第三百
    二十條第二項之竊佔等罪嫌云云。
二、按犯罪事實應依證據認定之，無證據不得認定犯罪事實；又不能證明被告犯罪者
    ，應諭知無罪之判決，刑事訴訟法第一百五十四條第二項及第三百零一條第一項
    分別定有明文。而所謂認定犯罪事實之證據，係指足以認定被告確有犯罪行為之
    積極證據而言，該項證據自須適合於被告犯罪事實之認定，始得採為斷罪資料，
    如未能發現相當證據，或證據不足以證明，自不能以推測或擬制之方法，以為裁
    判之基礎，又自訴人之指訴，係以使被告受刑事訴追為目的，是其陳述是否與事
    實相符，仍應調查其他證據以資審認（參照最高法院二十九年上字第三一０五號
    、四十年臺上字第八六號、三十年上字第八一六號、三十二年上字第六五七號及
    五十二年臺上字第一三００號判例）。
三、訊據被告乙○○及丙○○矢口否認有右揭自訴人所指訴之毀損及傷害犯行，被告
    乙○○辯稱：渠等並無破壞住處四樓地板之防水層，而九十一年十月五日中午出
    門時，因見自訴人朝伊太太汽車吐痰後跑回家，伊就前往自訴人家要自訴人將痰
    擦掉，自訴人不理會，伊才與自訴人發生口角，但並無出手打自訴人等語，而被
    告丙○○辯稱：渠等並無破壞住處四樓地板之防水層，九十一年十月五日中午因
    聽見伊丈夫與自訴人再爭吵伊才下樓看，且責問自訴人為何要吐痰在伊車上，並
    沒有說「打死他」等語，也沒有傷害自訴人等語﹔經查：
(一)按刑法第三百五十四條之毀損器物罪，以行為人有毀損他人之物，使該物失其全
    部或一部之效用之故意為成立要件。查自訴人雖指訴被告二人破壞渠等住處三、
    四樓間之防水層，決水浸害自訴人三樓住處之天花板，因而毀損其所有之寢具、
    傢俱及電器等物，並提出其所拍攝顯示住處天花滲水及音響、傳真機、電腦主機
    等留有水漬之照片為證，然查自訴人並未舉證證明其住處天花板及屋內之傢俱、
    寢具及電器等物如何遭被告二人故意毀損，而查被告二人與自訴人住處係上下樓
    層，屬公寓式建物，而公寓式建物間漏水之原因出諸多端，或因建材使用不當，
    或因建物老舊，或因管線破裂、或因環境潮濕等等，尚難僅因住宅天花板漏水，
    即遽認該防水層已遭破壞，並係由住於樓上之被告二人故意浸水所致，且查被告
    二人住處之地板即係自訴人住處之天花板，被告二人又豈有不顧居家安全而無故
    破壞其住處地板之理，而被告二人若欲更換住處地板之裝潢，亦僅須將地板表面
    之地磚拆除更換即可，實無併將該建築物三、四樓間之防水層破壞，並致影響其
    二人住處地板間之防水層如何已遭破壞，暨被告二人如何大量將水注入自訴人住
    處內之事實，至自訴人所有之寢具、傢俱及電器等物上縱有水漬，惟自訴人亦未
    能提出該等物品如何係因遭水浸害而損壞之憑據，而非因其長期使用之自然損壞
    ，是被告二人被訴此部份毀損罪嫌，尚有合理懷疑，自不足證明被告二人有自訴
    人指訴之故意毀損器物犯行。
(二)自訴人指訴被告二人涉有右揭傷害犯行，固據提出九十一年十月五日前往臺北市
    博仁綜合醫院就醫而由該醫院出具之診斷證明書乙紙為證，而依該診斷證明書載
    明自訴人受有右前胸皮下血腫（七Ｘ一‧五公分）、左上腹部皮下血腫（七Ｘ一
    ‧五公分及右手皮下血腫（五Ｘ一公分）等傷害，然被告二人既否認有因房屋漏
    水問題與自訴人發生肢體衝突而傷害自訴人之事實，則自訴人上開傷害是否為被
    告二人所為，自須有其他足可證明之必要證據。查證人即九十一年十月五日前往
    處理被告二人與自訴人糾紛之警員鍾尚儒於原審法院調查時證稱：伊與同事朱文
    龍接獲通報到現場處理，到現場時只有一樓的人在場，三樓的人是後來才下來，
    自訴人稱被告住處的水滲漏到其住處，被告則說是停車問題發生糾紛，雙方有言
    語衝突，自訴人好像沒有提及被毆打及在地下室停車場與乙○○發生衝突之事，
    也未展示身上有受傷情形，自訴人身體及衣服並無異狀等語（見原審卷九十二年
    五月十五日訊問筆錄），證人即到場處理之警員朱文龍於原審法院審理時亦證稱
    ：伊至現場問自訴人何以報案，自訴人說是與被告因漏水關係有糾紛，而請求協
    調處理，自訴人並說遭被告二人毆打，但沒說何時被打，而自訴人身上沒有任何
    傷痕，亦未展示其身上受傷或衣物有被毆打之跡象等語（見原審卷九十二年八月
    二十八日審判筆錄），依此警員鍾尚儒及朱文龍所述，自訴人係以與被告二人間
    之房屋漏水糾紛而報案處理，而非因遭被告二人毆打報警處理，茲查茍自訴人確
    遭被告二人共同傷害，以房屋漏水僅屬相鄰間之民事糾葛，何以自訴人非以其係
    遭被告二人毆傷而報警處理，且若自訴人與被告二人間因房屋漏水糾紛並遭被告
    二人毆傷，則於警員到場處理時，衡情自訴人當必即向警員陳述其如何遭被告二
    人毆打之情，並顯示其所受之傷害，而警員當亦即查看自訴人所受之傷勢，惟何
    以自訴人竟未向證人鍾尚儒指述有何遭被告二人毆打及發生何肢體衝突之情，至
    其雖向證人朱文龍指述遭被告二人毆打，然並未指述如何遭被告二人毆打及受有
    何傷痕，且若自訴人身著衣物而有與被告二人發生拉扯之肢體衝突並致受有上揭
    胸、腹部皮下血腫等傷害，何以證人鍾尚儒及朱文龍均未發現自訴人衣物有何異
    狀，是自訴人指述因房屋漏水糾紛而遭被告二人出手毆傷是否屬實，實非無疑，
    尚難僅憑自訴人提出之診斷證明書，即遽認其上所載之傷害係遭被告二人共同毆
    打所肇致，自訴人指訴被告二人共同傷害乙節，仍有合理懷疑存在，自不足證明
    被告二人有傷害犯行。
四、按犯罪之被害人始得提起自訴，刑事訴訟法第三百十九條第一項定有明文，而該
    條項所稱之被害人，係指因犯罪直接受有損害之人，即必須其人之法益，因犯罪
    行為直接受侵害者，方屬相當，非犯罪直接被害人提起之自訴，屬不得提起自訴
    而提起之案件，依同法第三百三十四條之規定，應諭知不受理之判決。是刑事訴
    訟法第三百十九條第一項所稱之被害人，係指從自訴人所訴事實形式上觀察直接
    受損害之人而言，若客觀上判斷並非直接被害人，縱以被害人自居，仍不得提起
    自訴（參照最高法院八十七年度臺上字第一八五八號及八十六年度臺上字第三六
    五六號判決）。查被告乙○○及丙○○坦承有於其居住之臺北縣汐止市○○街十
    二巷十二號建築物五樓頂加蓋增建物等情，並經原審法院履勘及囑託臺北縣汐止
    地政事務所測量屬實，制有勘驗筆錄、現場照片十幀及臺北縣汐止地政事務所九
    十二年六月二十四日北縣汐地測字第０九二００一六一二一號函檢附之測量成果
    圖附卷可考（見原審卷第一二六頁至第一三三頁、第一四七頁至第一四八頁），
    惟被告二人均辯稱：因屋頂漏水，乃於九十年間僱工在頂層加蓋鐵皮增建物，而
    公共樓梯只有到渠等住的樓層，並無到五樓頂，要到五樓頂須經由渠等住處內等
    語，茲依自訴人於本院調查時供稱要到五樓頂須經由被告住處，無法直接上去等
    語（見本院卷九十二年二月二十日訊問筆錄），則通往五樓頂之樓梯本即屬被告
    二人住屋之一部份，被告二人又有何將屬渠屋內之樓梯間佔用成違建物室內，阻
    礙自訴人通往頂樓之可言，另依證人即為被告二人施作增建物之工人洪明輝、許
    世鴻於原審法院審理中到庭證稱：九十年七、八月間受僱被告丙○○，在臺北縣
    汐止市○○街十二巷十二號建物頂層加蓋鐵皮屋等語（見原審卷第一八０頁、第
    一八二頁及第一八四頁），證人許世鴻並提出工作簿一冊，經原審法院當庭勘驗
    該工作簿上記載「九十」字樣，本件加蓋工程記錄在工作簿第九頁背面，其後尚
    有近百頁的工作紀錄，製有勘驗筆錄可稽（見原審卷第一八六頁），足見證人許
    世鴻提出之工作簿並非臨訟偽作，是被告二人所辯係於九十年間始加蓋本件增建
    物等語，應堪採信，而查自訴人所居住之臺北縣汐止市○○街十二巷十二號一至
    三樓建築物固原係自訴人所有，惟已於八十八年二月一日移轉登記為其母林慧珠
    所有，自訴人則以親屬關係居住其內等情，此據自訴人自承在卷，並有建物登記
    謄本、所有權狀影本各乙份附卷可憑（見原審卷第四六頁、第八五頁），足見自
    訴人於被告二人加蓋本件增建物時並非臺北縣汐止市○○街十二巷十二號之所有
    權人，其僅因親屬關係居住其內，對系爭建築物亦無何管領權，是自訴人指訴被
    告二人竊佔該建築物五樓頂層共有持分全部加蓋增建物，並將通往頂樓之樓梯間
    佔用為違建物室內，就此自訴人顯非因犯罪而直接被害之人，依上揭法條規定，
    就此部分自不得提起自訴。
五、綜上所述，並查無何積極證據足資證明被告二人涉有自訴人指訴之毀損及傷害犯
    行，暨自訴人並非臺北縣汐止市○○街十二巷十二號一至三樓房屋所有權人，原
    審因而以不能證明被告二人涉有毀損及傷害犯行，而為被告二人此部份無罪之諭
    知，暨以自訴人指訴被告二人涉犯竊佔及阻塞逃生通道犯行部分，並非犯罪之直
    接被害人，而為此部分不受理之諭知，經核均無不合，自訴人上訴意旨猶執陳詞
    以被告二人故意破壞樓層間之防水層決水毀損其所有上揭物品，並共同毆傷其身
    體，暨被告二人係於八十六年間在系爭建築物五樓頂加蓋增建物，其自係本件犯
    罪直接被害人，而認被告二人應負上揭罪責，指摘原審就毀損、傷害部分判決被
    告二人無罪及就竊佔、阻塞逃生通道部分為不受理判決，係屬不當，尚難認有理
    由，應予駁回。
據上論斷，應依刑事訴訟法第三百六十八條，判決如主文。
中　　　華　　　民　　　國　　九十三　　年　　　三　　　月　　 十八 　　日
                              臺灣高等法院刑事第三庭
                                  審判長法  官  張　連　財
                                        法  官  林　明　俊
                                        法  官  張  傳  栗
右正本證明與原本無異。
不得上訴。
                                        書記官  秦　慧　榮
中　　　華　　　民　　　國　　九十三　　年　　　三　　　月　　 十八 　　日
